【裁判字號】    95,重訴,29
【裁判日期】    950915
【裁判案由】    分配表異議之訴
【裁判全文】
臺灣雲林地方法院民事判決              95年度重訴字第29號
原      告  京城商業銀行股份有限公司
法定代理人  甲○○
訴訟代理人  丁○○
被      告  乙○○
            丙○○
共      同
訴訟代理人  蔡碧仲  律師
            陳惠如  律師
上列當事人間分配表異議之訴事件，本院於民國95年9 月1 日言
詞辯論終結，判決如下：
    主      文
確認被告丙○○持有被告乙○○所簽發如附表所示之本票債權不
存在。
本院九十三年度執字第一○一三五號強制執行事件於民國九十五
年三月二十三日製作之分配表其中【表一】所載編號２、６號，
【表二】所載編號２、８號，【表三】所載編號２、３號被告丙
○○之執行費債權、票款債權，不准列入分配。
訴訟費用新台幣貳拾陸萬零肆佰貳拾肆元由被告丙○○、乙○○
負擔。
    事實及理由
一、原告主張：伊係  鈞院93年度執字第10135 號執行事件債權
    人，而被告乙○○係該執行事件債務人，民國93年9 月7 日
    伊具狀聲請執行乙○○所有坐落雲林縣東勢鄉○○段1020、
    2718地號土地及同段77建號建物；詎同案被告丙○○於94年
    1 月27日提出  鈞院93年度票字第665 號民事確定裁定，主
    張其對乙○○有28,000,000元票款債權而聲明參與分配。同
    年3 月29日進行第三次拍賣程序，上揭1020地號土地及77、
    140 建號建物（後一建號為未辦保存登記建物）為第三人楊
    耀裳以新台幣（下同）3,458,000 元拍定；同年6 月14日進
    行特別拍賣程序，上揭2718地號土地則為丙○○以829,000
    元拍得。嗣  鈞院將上開執行所得金額作成如附件所示之分
    配表，並定於95年5 月4 日實施分配。因被告渠等並無債權
    債務關係，乙○○竟與其妻丙○○通謀，由乙○○簽發如附
    表所示本票1 紙（下稱系爭本票），交由丙○○持向  鈞院
    聲請裁定准予強制執行後，俟債權人聲請強制執行其財產時
    ，即由丙○○伺機提出該民事裁定聲明參與分配，被告此舉
    顯已危害伊受分配之權利，伊乃於95年3 月27日具狀向鈞院
    民事執行處就前揭分配表中被告丙○○所得受分配之債權聲
    明異議，惟未為丙○○所接受，爰提起本訴。聲明：如主文
    所示。
二、被告則辯以：乙○○於78年間因建築房屋花費3,000,000 元
    ，於83年間因投資養豬事業花費5,000,000 元，於85年間又
    向華南銀行貸款5,000,000 元，另於91年間再向土地銀行借
    用2,300,000 元，上揭建屋及養豬支出與借款，乙○○根本
    無力清償，全賴丙○○為乙○○償還，原告主張渠等間並無
    債權債務關係，並請求確認丙○○持有之系爭本票債權不存
    在，洵屬無據云云。聲明：駁回原告之訴。
三、兩造不爭執之事實：
  (一)原告於93年9 月7 日具狀聲請執行被告乙○○所有坐落雲林
    縣東勢鄉○○段1020、2718地號土地及同段77建號建物，經
    本院民事執行處以93年度執字第10135 號案受理在卷；被告
    丙○○於94年1 月27日提出本院93年度票字第665 號民事確
    定裁定，主張其對乙○○有28,000,000元票款債權而聲明參
    與分配。
  (二)94年3 月29日前開民事執行事件進行第三次拍賣程序，上揭
    1020地號土地及77、140 建號建物為第三人楊耀裳以3,458,
    000 元拍定；同年6 月14日進行特別拍賣程序，上揭2718地
    號土地則為被告丙○○以829,000 元拍得。嗣本院將上開執
    行所得金額作成如附件所示之分配表，並定於95年5 月4 日
    實施分配。原告於95年3 月27日具狀向本院民事執行處就前
    揭分配表中被告丙○○所得受分配之債權聲明異議，並聲請
    變更分配金額，惟未為丙○○所同意。
  (三)被告丙○○主張其持有同案被告乙○○所簽發之系爭本票，
    經向本院聲請裁定准予強制執行，為本院以93年度票字第66
    5 號民事裁定准許確定在案。
  (四)被告二人係夫妻關係。
四、得心證之理由：
  (一)按民事訴訟法第247 條所謂即受確認判決之法律上利益，係
    指因法律關係之存否不明確，致原告在私法上之地位有受侵
    害之危險，而此項危險得以對於被告之確認判決除去之者而
    言，故確認法律關係成立或不成立之訴，苟具備前開要件，
    即得謂有即受確認判決之法律上利益，縱其所求確認者為他
    人間之法律關係，亦非不得提起（最高法院32年上字第3165
    號、42年台上字第1031號判例可參）。本件原告主張：其係
    本院93年度執字第10135 號執行事件債權人，而被告丙○○
    係參與分配債權人，另被告乙○○係該執行事件債務人一節
    ，為兩造所不爭執，則被告間是否有系爭本票債權債務關係
    存在，關係原告可得受分配金額之多寡，不得謂原告在私法
    上之地位無受侵害之危險，揆之前揭法律規定及判例意旨，
    原告提出本件確認之訴以排除此項危險，即無不合。
  (二)次按當事人主張有利於己之事實者，就其事實有舉證之責任
    。但法律別有規定，或依其情形顯失公平者，不在此限，民
    事訴訟法第277 條亦有明文。又確認法律關係不成立之訴，
    原告如僅否認被告於訴訟前所主張法律關係成立原因之事實
    ，以求法律關係不成立之確認，應由被告就法律關係成立原
    因之事實，負舉證之責（最高法院20年度上字第709 號判例
    可參）。本件被告丙○○自承系爭本票為同案被告乙○○為
    清償欠款而簽發交其取得云云；惟原告既否認被告間有欠款
    事實存在，自應由被告丙○○就其所主張取得系爭本票之原
    因事實負舉證責任。經查：
    1.被告丙○○前揭所辯各節，固據其聲請傳訊證人蔡受立、
      魏杉民到庭為證，並提出乙○○之華南商業銀行活期儲蓄
      存款存摺節影本、土地銀行放款客戶歷史交易明細查詢表
      影本各1 份為佐。
      (1)惟觀諸被告丙○○所提出之上揭存摺及放款客戶歷史交
        易明細查詢表等資料，或能證明被告乙○○曾有向金融
        機構支借及攤還借款之事實，然依上開文件內容尚不足
        證明乙○○向金融機構所借用款項之本利，均係由同案
        被告丙○○所代為償付。
      (2)其次，證人蔡受立固到庭結證：「（問：替乙○○蓋房
        子是與何人接觸？過程？）夫妻兩人接觸，我到他們家
        是由丙○○拿錢給我，我是帶料帶工，我本身是水泥工
        ，所以是砌磚及貼磁磚的部分是我自己施作，綁鐵部分
        是由他人承作。我們之間沒有訂立書面契約，只以口頭
        約定。（問：能否確定是否每次都由丙○○拿錢給你？
        有無收據？）是的，但沒有收據，我請多少他就給我多
        少。（問：當初蓋房子時，有無設計圖？）沒有，鄉下
        都沒有設計圖，都是口頭講。（問：綁鐵、板模工程部
        分分別委請何人施作？）我忘記了。（問：綁鐵、板模
        各付多少工資？）當時綁鐵是以噸計算，板模是以坪數
        計算，但是多少錢我已經忘記。（問：你說工資都是由
        丙○○付給你，你總共請款幾次？）我忘記，工程進度
        到哪裡我就請款到哪。（問：請款金額最高一次是多少
        ？）大約百來萬元。（問：百萬元的現金拿去哪裡？）
        我就分別支付綁鐵、水泥等各部分工資。（問：其他二
        百萬元拿到何處？）都花在工資上面，也包括我的工資
        在內。」等語；另證人魏杉民則證述：「（問：蓋豬舍
        何人叫你蓋的？過程如何？）是被告夫妻來找我的，何
        人養豬我不知情。我們沒有簽立任何契約，都是以口頭
        約定。（問：蓋豬舍有無估價單？請款時有無收據？有
        無記帳？）有估價，但沒有估價單。我去收錢時，都沒
        有簽立收據，也沒有記帳，我只是打零工，沒有工作就
        種田。（問：原本從是何種行業？）電焊工。（問：你
        說被告夫妻有委請你蓋豬舍，豬舍工程包括項目？）從
        蓋地基包括泥作、養豬設備都是我承作，所有工程全部
        都叫我承包，我本身作鐵工部分，泥作部分都是請他人
        施作。（問：當初承攬豬舍工程，報酬如何計算？）報
        酬是我去現場勘查土地多大，蓋多大、僱用多少工人，
        估價後，我才按照進度去請款。實際估價要以用料計算
        ，而不是用坪數計算。（問：請人施作泥作部分多少錢
        ？）當初跟被告講好的價格是大約二百多萬元。（問：
        泥作部分請何人施作？）我是請工人來做，師傅有好幾
        個人，包括我大哥吳清賢，他也有叫二個小工來做，因
        為施作的人不一定，所以沒有固定，一天工資兩千五左
        右。（問：泥作部分你付錢付給何人？）混擬土就付給
        混擬土的人。磚塊的錢付給磚廠的人。泥做工資部分付
        給吳清賢。鐵料的錢付給材料行。（問：各付多少錢？
        ）時間已久，我忘記。（問：向被告請領工資幾次？）
        大約七、八次。（問：最多一次的款項多少錢？如何支
        付？）每次大約五十萬元，但若我叫被告領六十幾萬、
        或七十幾萬元，被告就領多少錢給我。被告都叫我去他
        家，拿現金給我。最多一次是尾款約八十幾萬元左右，
        時間是在大約在八十三年的中秋節附近，約八、九月。
        （問：八十幾萬元如何處理？）支付工資，票款、及我
        的貸款。」等語。綜觀證人上開證詞內容，或能證明渠
        等曾向被告丙○○支領款項，然丙○○所支付予證人蔡
        受立及魏杉民之款項，究係丙○○自有之資金？或係乙
        ○○之資金而交由其配偶丙○○代為支付？依證人上開
        證詞尚難憑認，且上述二種情狀，依被告二人為夫妻關
        係，均俱屬可能。再者，證人蔡受立及魏杉民所支領之
        款項高達~s2;八百萬元~s1;之鉅，茍若前揭款項均係由丙○○之
        自有資金所墊付，則丙○○其資金來源？另丙○○是否
        確有相當財力，可資代為提供墊款，丙○○俱未能提出
        確切之證明以供核對；是僅憑證人蔡受立及魏杉民上開
        證詞，亦難認定被告丙○○確有為同案被告乙○○墊付
        八百萬元。從而，原告辯稱：被告丙○○曾否為同案被
        告乙○○墊付八百萬元建構房屋及豬舍款項，仍待被告
        丙○○提出資金來源證明，否則被告等所主張之情節俱
        屬虛偽等語，尚非無據，應可採信。
    2.再者，系爭本票面額高達~s2;「28,000,000元」~s1;，而依被告丙
      ○○其前所辯其與同案被告乙○○間因有代墊建屋費、養
      豬投資、銀行借款等款項往來合計~s2;「15,300,000元」~s1;，故
      乙○○才簽發系爭本票交其收執，僅就金額觀之，系爭本
      票面額與被告所稱資金往來情節，二者差距即高達12,700
      ,000元之鉅，則姑不論，被告就渠等間是否確有15,300,0
      00元資金來往，被告迄未能舉證以實其說，已如前述；縱
      或如被告所稱渠等間確有15,300,000元資金往來等情，惟
      被告乙○○為何開立高出往來金額之系爭本票與丙○○呢
      ？且多出之金額竟高達~s2;12,700,000元~s1;，其情為何？被告俱
      未說明，並舉證以實。職故，原告抗辯稱：被告所提出墊
      款主張及存摺、放款客戶歷史交易明細查詢表等資料，乃
      係被告臨訟併湊之數據資料，不足證明被告渠等間有借款
      事實存在等情，要屬有據，堪可採信。
  (三)又按表意人與相對人通謀而為虛偽意思表示者，其意思表示
    無效，民法第87條第1 項前段定有明文。承前，本件被告間
    並未有金錢借貸之事實，則被告辯稱：系爭本票係因渠等間
    有金錢借貸款關係而簽發云云，即屬虛妄，要無可取。職故
    ，本案被告間既無金錢借貸之事實，則被告乙○○即無簽發
    系爭本票予共同被告丙○○之理，而被告乙○○竟執意簽發
    系爭本票予共同被告丙○○收執，再由丙○○持向本院聲請
    裁定准予強制執行後，並於原告聲請執行被告乙○○之財產
    時，聲明參與分配，無非係為減少原告所能受償額度，是系
    爭本票顯係基於被告間之通謀虛偽意思表示而出至灼，依前
    揭規定，應歸無效。
  (四)再按債權人或債務人對於分配表所載各債權人之債權或分配
    金額有不同意者，應於分配期日一日前，向執行法院提出書
    狀，聲明異議。異議未終結者，為異議之債權人或債務人，
    得向執行法院對為反對陳述之債權人或債務人提起分配表異
    議之訴，強制執行法第39條第1 項、第41條第1 項前段有明
    文規定。查，被告丙○○聲明就本院93年度執字第10135 號
    清償債務強制執行事件參與分配，其所提出之執行名義為本
    院93年度票字第665 號民事裁定，而該裁定所載如附表所示
    之系爭本票既係基於被告間之通謀虛偽意思表示而出，則被
    告丙○○之系爭本票債權即屬無效。從而，原告依前揭規定
    ，以本院民事執行處就本院93年度執字第10135 號清償債務
    強制執行事件於95年3 月23日所製之分配表有誤，提起本件
    分配表異議之訴，為有理由，應予准許。
五、結論：原告之訴為有理由，依民事訴訟法第78條，第85條第
    1 項前段，判決如主文。
中    華    民    國    95    年    9     月    15    日
                  民事第一庭    法  官  蔣得忠
以上正本係照原本作成。
如對本判決上訴，須於判決送達後廿日內向本院提出上訴狀。
中    華    民    國    95    年    9     月    15    日
                                書記官  賴成育
~F0
~T40
┌───────────────────────────────────────────────────────────┐
│附表：                                                                                          95年度重訴字第29號    │
├─┬───────────┬─────────┬───────────┬───────────┬────────┬──┤
│編│發        票        日│  票  面  金  額  │到        期        日│  利  息  起  算  日  │ 票  據  號  碼 │備考│
│號│                      │  （新  台  幣）  │                      │                      │                │    │
├─┼───────────┼─────────┼───────────┼───────────┼────────┼──┤
│１│九十二年八月十日      │貳仟捌佰萬元      │    未          載    │九十二年八月十日      │０六一０八三    │    │
└─┴───────────┴─────────┴───────────┴───────────┴────────┴──┘


司法院資訊處製作；財團法人民間司法改革基金會備份。
